【裁判字號】    98,家抗,11
【裁判日期】    981008
【裁判案由】    指定遺產管理人
【裁判全文】
臺灣臺東地方法院民事裁定              98年度家抗字第11號
抗  告  人  財政部國有財產局臺灣北區辦事處臺東分處
法定代理人  甲○○
相  對  人  元大商業銀行股份有限公司
法定代理人  丙○○
                    （送達代收.
上列當事人間請求指定遺產管理人事件，抗告人對於中華民國98
年9月1日本院民事庭98年度財管字第6號第一審裁定，提起抗告
，本院裁定如下：
    主  文
原裁定廢棄。
選任李昆忠（男、民國65年10月23日出生、國民身份證統一編號
：Ｚ000000000號、住臺東縣太麻里鄉三和村漁場124號）為被繼
承人李茂祥（男、民國30年4月18日出生，國民身份證統一編號
：Ｚ000000000號、民國96年11月24日死亡，生前最後住所：臺東
縣臺東市○○○路155號）之遺產管理人。
准對被繼承人李茂祥之繼承人為承認繼承之公示催告。
被繼承人李茂祥之大陸地區以外之繼承人，應自前項公示催告最
後登載新聞紙之日起一年內承認繼承，上述期限屆滿，無繼承人
承認繼承時，被繼承人李茂祥之遺產，於清償債權，並交付遺贈
物後，如有賸餘即歸屬國庫。
聲請及抗告程序費用，由被繼承人李茂祥之遺產負擔。
    理  由
一、抗告意指略以：
    被繼承人李茂祥死亡後，雖留有遺產卻負有債務，且其繼承
    人均拋棄繼承權在案，足見其債務顯大於遺產甚明。而抗告
    人僅係一公務機關，依國有財產法規定綜理國有財產事務，
    其執行事務所需預算為全國人民納稅所得，倘顯無遺產可歸
    屬國庫，可能造成以國家資源管理對國庫毫無利益之財產，
    並須墊付無法歸墊之管理費用，無異使公器淪為私用，損及
    全民利益，令國庫遭受利益之侵害。故法院宜先審查是否有
    其他適合之人，可任李茂祥之遺產管理人，在不得已之情形
    ，始宜指定抗告人為遺產管理人，而原審未考量上情，逕指
    定抗告人為李茂祥之遺產管理人，顯有未當等語，爰聲明求
    為裁定：(一)原裁定廢棄，(二)選任李茂祥之各順位之繼承人擔
    任其遺產管理。
二、按「先順序繼承人均拋棄其繼承權時，由次順序之繼承人繼
    承。其次順序繼承人有無不明或第四順序之繼承人均拋棄其
    繼承權者，準用關於無人承認繼承之規定。」、「繼承開始
    時，繼承人之有無不明者，由親屬會議於一個月內選定遺產
    管理人，並將繼承開始及選定遺產管理人之事由，向法院報
    明。」、「無親屬會議或親屬會議未於前條所定期限內選定
    遺產管理人者，利害關係人或檢察官，得聲請法院選任遺產
    管理人，並由法院依前項規定為公示催告。」，民法第1176
    條第6項、第1177條、第1178條第2項分別定有明文。至選任
    遺產管理人，旨在維護公益及被繼承人債權人之利益，故除
    斟酌管理遺產之公平性外，尚須考慮其適切性，亦即應以對
    其遺產、遺債之情形，瞭解較深者，優先選任之。經查：
  (一)被繼承人李茂祥於96年12月24日死亡｛見原審卷（下同）第
    10頁｝後，留有坐落嘉義縣民雄鄉○○段價值約新臺幣（下
    同）2,448,300元之之不動產（見本院卷第19頁至第20頁：
    稅務電子閘門財產所得調件明細表），但依相對人在原審98
    年5月26日調查筆錄所述：「被繼承人（係指李茂祥）尚欠
    本金2百多萬元，是執行不足額對外之債權，其實被繼承人
    在本行對內債權實際只有149萬元。按照被繼承人現在嘉義
    民雄土地現值，應足以清償對內債權」等語（第8頁、第26
    頁至第27頁：本院90年8月3日東院生民執地2591字第35391
    號債權憑證影本、該調查筆錄）。據此，李茂祥死亡後，雖
    留有遺產，但仍有負有債務乙情，應為明確。
  (二)而李茂祥死亡時，其第2順序、第4順序之繼承人業已死亡；
    其配偶、第1順序、第3順序之繼承人均拋棄繼承權，且親屬
    會議未於法定期限內選定遺產管理人等情，業經本院調閱97
    年度繼字第4號、第8號拋棄繼承卷宗查核無訛。是李茂祥之
    遺產管理人迄未依法選定，而相對人既為李茂祥之債權人，
    核為李茂祥之利害關係人，其向原審聲請選任遺產管理人，
    核屬有據。
  (三)另原審曾向臺東、嘉義律師公會函詢：有無律師願擔任李茂
    祥遺產管理人之意願，惟據前揭律師公會覆函：並無律師有
    意願等語（第30頁、第31頁）後，遂選任抗告人為李茂祥之
    遺產管理人。嗣經抗告人提起抗告後，本院考量候葉（即李
    茂祥之配偶）仍為相對人前揭債務之連帶保證人，而洽詢李
    昆忠（即李茂祥之子，見本院卷第24頁：戶籍謄本）表示：
    「候葉為家母，年歲已高，並不適合擔任遺產管理人，我願
    意擔任遺產管理人」等語（本院卷第23頁：公務電話紀錄）
    。故本院審酌李昆忠對李茂祥之遺產、遺債情況，應較他人
    有更深之瞭解，雖已拋棄繼承，仍無礙管理李茂祥之遺產。
    據此，本院認：以李昆忠擔任李茂祥遺產管理人，堪稱適當
    。
三、綜上所述，原審未詳查是否尚有其他較適合擔任李茂祥之遺
    產管理人人選，即指定抗告人為李茂祥之遺產管理人，似有
    未合。而抗告意旨指摘原裁定似有未當之嫌，求為廢棄，非
    無理由。爰廢棄原裁定後，依法選任李昆忠為李茂祥之遺產
    管理人，且為承認繼承之公示催告，併裁定如主文所示。
四、據上論結，本件抗告為有理由，依非訟事件法第46條、第
    157條，民事訴訟法第492條之規定，裁定如主文所示。
中      華      民     國    98    年   10   月  8  日
                       民事庭  審判長法  官  李芳南
                                     法  官  楊憶忠
                                     法  官  陳兆翔
以上正本係照原本作成。
如不服本裁定，僅得以適用法規顯有錯誤為理由，於收受本裁定
正本送達後10日內，向本院提出再抗告狀（須附繕本一份及繳納
再抗告裁判費新臺幣1,000元），並經本院許可後始可再抗告。
再抗告時應提出委任律師或具有律師資格之人之委任狀；委任有
律師資格者，另應附具律師資格證書及釋明委任人與受任人間有
民事訴訟法第466條之1第1項但書或第2項所定關係之相關證明文
件影本。
中    華    民    國    98    年    10    月    8    日
                                      書記官  吳明學


司法院資訊處製作；財團法人民間司法改革基金會備份。
